【裁判字號】    89,訴,1751
【裁判日期】    891214
【裁判案由】    塗銷所有權移轉登記
【裁判全文】
臺灣臺中地方法院民事判決  八十九年度訴字第一七五一號
    原      告  台灣省合作金庫
    法定代理人  甲○○
    訴訟代理人  丁○○
                乙○○
    被      告  丙○○
                戊○○
    共      同
    訴訟代理人  洪明儒  律師
右當事人間塗銷所有權移轉登記事件，本院判決如左：
    主    文
被告丙○○與戊○○間，就附表一所示之不動產，於民國八十七年十二月二日所為之
贈與行為及民國八十七年十二月二十八所為之所有權移轉登記行為應予撤銷。
被告戊○○於八十七年十二月二十八日就附表一所示之不動產以夫妻贈與為原因所為
之所有權移轉登記，應予塗銷。
訴訟費用由被告連帶負擔。
    事    實
甲、原告方面：
  一、聲明：如主文所示。
  二、陳述：
  （一）被告丙○○為訴外人聯利建設股份有限公司（以下簡稱聯利公司）之連帶保
        證人，分別於如附表二所示之借款日期向原告借款共計新台幣（下同）七千
        三百一十九萬八千二百五十八元，詎屆期迄未清償。業經臺灣臺北地方法院
        （以下簡稱臺北地院）以八十七年度重訴字第一０九七號清償借款事件於民
        國八十七年十一月二十四日所為第一審判決（含八十八年二月五日所為之第
        一審更正裁定），判決原告勝訴，併於八十八年五月十六日確定。
  （二）被告丙○○為逃避保證債務，竟於八十七年十二月二日就附表一所示之不動
        產贈與另一被告即丙○○之配偶戊○○，並於八十七年十二月二十八日完成
        所有權移轉登記。
  （三）被告丙○○對原告所負之債務拒不清償，如不予撤銷被告等間之贈與行為，
        原告之債權將因被告丙○○之行為，致有履行不能或履行困難之情形，因而
        損害債權人之債權，爰依民法第二百四十四條第一項規定請求撤銷被告間之
        贈與行為，及八十七年十二月二十八所為之所有權移轉登記行為，並將上開
        土地、建物移轉所有權登記予被告戊○○之行為應予塗銷，將所有權回復被
        告丙○○名義所有。
  三、對被告抗辯之陳述：
  （一）被告抗辯本件已逾民法第二百四十五條規定之一年之除斥期間，不得行使撤
        銷權，惟查民法第二百四十五條規定之「知有撤銷原因」，係指債務人所為
        者為無償行為，且有害及債權而言，倘僅知其一，則無從本於詐害行為行使
        撤銷權，除斥期間即無從進行（最高法院七十五年台上字第一三七一號裁判
        參照）。故債權人可得行使撤銷權之時點，乃在債權人知有撤銷原因發生時
        ，意即債權人明知債務人所為為無償行為，且該行為有害及債權者，始得本
        於撤銷訴權提起訴訟，原告係因被告丙○○於擔任連帶保證人時有提供附表
        一所示不動產資料供原告徵信，故原告原來僅知被告丙○○有系爭不動產，
        則本案原告於八十八年四月二十七日申請地政機關抄錄列印相關土地及建物
        謄本得知被告間已為無償移轉後，然於未向財稅機關申請被告丙○○之財產
        資料了解其償債能力前（原告係於八十八年五月十六日判決確定後始得向八
        十八年七月十二日向財政部台北市國稅局松山稽徵所調閱丙○○之財產歸戶
        清單），根本無從判斷被告夫妻間之贈與是否有害債權，從而該除斥期間一
        年之起算，自無從自八十八年四月起算。
  （二）債權人行使撤銷權並不以債務人因其行為陷於無資力為限，最高法院四十二
        年台上字第三二三號、四十五年台上字第一三一六號分別著有判例可按。查
        「債權人依民法第二百四十四條規定，撤銷債務人所為之有償或無償行為者
        ，祇須具備下列之條件，（一）為債務人所為之法律行為（二）其法律行為
        有害於債權人（三）其法律行為係以財產權為目的  (四)如為有償之法律行
        為，債務人於行為時，明知其行為有害於債權人，受益人於受益時，亦明知
        其事情。」、「債權人之債權，因債務人之行為，致有履行不能或因難之情
        形者，即應認為有損害於債權人之權利。故在特定債權，倘債務人所為之有
        償行為，於行為時明知有損害於債權人之權利，而受益人於受益時，亦知其
        情事者，債權人即得行使民法第二百四十四條第二項之撤銷權以保全其債權
        ，並不以債務人因其行為致陷於無資力為限。」最高法院四十二年台上字第
        三二三號、四十五年台上字第一三一六號分別著有判例可按。依前開判例意
        旨，債權人就債務人所實施害及債權之行為，縱屬有償行為之財產權移轉，
        債權人行使撤銷權並不以債務人因其行為陷於無資力為限，舉重以明輕，在
        債務人無償轉移其所有財產，致害及債權之追索，債權人當然更可以行使撤
        銷權以保全其債權行使之可能，而不以債務人因其行為陷於無資力為限。而
        所謂有害及債權，指債務人之行為積極的減少財產，或消極的增加債務，因
        而減弱其清償力，致債權陷於清償不能或困難之狀態。
  （三）原告於八十九年八月九日所提準備書狀中列出丙○○所有不動產附表及該歸
        戶財產查詢清單該查詢清單列印時間為八十八年七月十二日，非如被告所言
        為八十七年七月十二日。
  （四）依八十八年七月十二日列印之被告丙○○歸戶財產查詢清單所示，共計有十
        二筆不動產資料詳列如附表二、三、四。其中附表二所示之不動產共計設定
        予中興商業銀行北屯分行（以下簡稱中興銀行北屯分行）最高限額抵押權二
        千一百六十一萬元，附表三之不動產係設定予合作金庫中興支庫（以下簡稱
        原告中興支庫）最高限額抵押權三千萬元，以擔保被告丙○○於原告中興支
        庫之另筆借款目前現欠尚餘二千四百餘萬，另外附表四所示之不動產編號２
        之部分設定予台中五信最高限額抵押權四百八十九萬元、編號１及編號２則
        又共同設定與保證責任台中市第五信用合作社復興分社（以下簡稱台中五信
        復興分社）本金最高限額抵押權六百萬元；且經調閱金融聯合徵信中心有關
        被告丙○○之逾期催收及呆帳資訊得知其目前全部金融機構總計有逾期未還
        金額四千六百四十六萬元。又依鈞院函查各銀行往來授信明細，中興銀行北
        屯分行函覆八十七年十二月借款餘額約為一千六百二十三萬元，合計三家銀
        行總計借款高達四千五百二十三萬，非如被告所辯該中興銀行北屯分行之借
        款係於八十八年十月始發生，依銀行所函覆之資料顯示該筆借款原應即已存
        在，而係於八十八年十月借新還舊，改為長期借款所致。可證被告雖有多筆
        不動產，但其上均有高額抵押權設定，顯不足以清償其保證債務。故被告丙
        ○○於八十七年十二月二日將附表一所示之不動產贈與其配偶，顯然意圖逃
        避本庫追償，另附表二所示之不動產被告丙○○業已於八十八年九月二十九
        日以買賣為原因移轉登記予訴外人張黃玉瑞，是被告丙○○保證本庫七千多
        萬之債務迄今尚未清償，而其名下所有之不動產又陸續於八十七、八十八年
        間移轉，故債務人所為減少財產之行為，已害及原告債權。
  （五）又按「債務關係如於設定擔保物權而外並有保證人者，該主債務人不清償其
        債務時，依原則固應先儘擔保物拍賣充償，惟當事人間如有特別約定，仍從
        其特約。」「被上訴人並未拋棄為債權擔保之物權，自無民法第七百五十一
        條之適用。又上訴人既係連帶保證人，應與主債務人負同一清償責任，而被
        上訴人對於主債務人就實行擔保物權受清償，或起訴請求保證人清償，既得
        擇一行使，則對於與主債務人負同一清償責任之上訴人，自亦得擇一請求。
        」最高法院著有十九年上字第三三０號判例、六十九年台上字第一九二四號
        判例可稽。本件被告以抵押物已足受償，執為抗辯，惟未舉證以實其說，故
        聯利公司就可否完全清償積欠債務，猶未可知。再就被告丙○○與原告間，
        簽有授信約定書，前揭授信約定書第十條第一款規定，「貴庫（按指原告）
        毋須先就擔保物受償，得逕向立約人（即連帶保證人）求償」，此約定確存
        於該等約定書中保證契約之內容，該規定經核即為兩造間之「特別約定」，
        於系爭借款債務之主債務人即聯利公司不能清償其債務時，原告並不受先儘
        擔保物拍賣充償之限制，亦無需負擔聯利公司不足清償之舉證責任，又被告
        丙○○既係連帶保證人，本即應與主債務人聯利公司對原告負同一清償責任
        。
  四、證據：提出臺北地院八十七年重訴字第一０九七號民事判決、更正裁定及確定
      判決證明書各一紙、土地及建物登記謄本一份、財政部台北市國稅局松山稽徵
      所歸戶財產查詢清單一件、土地登記謄本七份、建物登記謄本十一份、他項權
      利證明書、抵押權設定契約書、原告之貸放查詢單、建物登記謄本、最高法院
      七十五年台上字一三七一號裁判、金融聯合徵信中心丙○○個人逾期催收及呆
      帳資料、授信約定書及連帶保證書各一件（以上均影本）為證；並聲請本院向
      中興銀行北屯分行、台中五信復興分社、原告中興支庫函查被告丙○○之授信
      往來明細、借款情形。
乙、被告方面：
  一、聲明：原告之訴駁回。
  二、陳述：
  （一）原告前於八十九年一月七日對被告戊○○及另一訴外人賴淑德聲請假處分，
        聲請准予禁止被告就系爭不動產為移轉之處分行為，鈞院民事執行處以八十
        九年度裁全字第二二九號受理在案，於該假處分聲請案中，原告提出附表一
        之不動產登記謄本，列印日期係八十八年四月三日當時該不動產已移轉登記
        予被告戊○○，是原告至遲應於八十八年四月三日，已知悉系爭土地及建物
        已移轉登記予被告戊○○，且原告應一併有調查被告其餘財產之行為，及有
        無害及原告債權之情形，姑不論原告有無撤銷權可言，然而其遲至八十九年
        五月四日方提起本訴，已逾民法第二百四十五條規定之一年之除斥期間，其
        撤銷權已消滅。
  （二）又民法第二百四十四條第一項規定之「有害及債權」，係指債權人所為減少
        其財產之行為，有害及總債權之擔保而言（最高法院五十年度台上字第八四
        一號判例可參），且依學者通說，必須債務人因其所為之無償行為而陷於無
        資力者，亦即不能清償為要件，倘債務人於為無償行為後，尚有資力足資清
        償債務，則債權人可就債務人之其他財產取償，殊無承認撤銷訴權之必要。
        又有害及債權之事實，須於行為時存在債務人處於無資力之狀態，倘債務人
        於行為時，尚有資力清償債務，縱其結果致債務人之財產日形減少，仍不得
        撤銷之。至債務人處分其財產，是否因而陷於無資力，應由債權人舉證證明
        。
  （三）依原告提出之歸戶財產查詢清單之列印時間即八十七年七月十二日，可知被
        告於當時尚有土地六筆及房屋六筆之不動產，即被告丙○○處分附表一不動
        產後，尚有其他財產足為其債務之總擔保，且縱被告丙○○處分後，其本身
        亦有相當之資力，並非因此有不能清償債務之情形。原為被告丙○○所有附
        表二之不動產，乃於八十八年九月方由丙○○移轉登記於訴外人張黃玉瑞，
        故在附表一之不動產贈與時間之後，亦即附表一之不動贈與時，附表二之不
        動產仍為被告丙○○所有。又經鈞院向中興銀行北屯分行為函查結果：
        １、原告中興支庫部分：被告於八十三年七月十六日借款二千五百萬，所供
            之擔保品估價總額為三千九百四十五萬五千零十七元，被告自八十八年
            六月十二日起無法正常繳息，然而於系爭房地移轉登記時即八十七年十
            二月，並無不正常繳息之情形。
        ２、中興銀行北屯分行部分：被告於八十八年十月三十日向該行借款一千六
            百二十六萬元，乃於系爭房地移轉登記後，應與本件無關，且被告之借
            款尚未屆期，故無未清償之本金、利息及違約金。
        ３：台中五信復興分社部分：被告向該社借款四百萬元，被告提供之擔保品
            估價總額為四百八十九萬元。
        故原告未舉證證被告對系爭房地處分時，被告之資產已有不足清償債務之情
        形，是原告訴請撤銷系爭房地之贈與及所有權移轉行為，即不應准許。
  （四）被告丙○○；為擔保聯利公司對原告之債務而為連帶保證人，原告雖得依法
        對聯利公司或被告為一部或全部之請求，惟主債務人聯利公司之資產於桃園
        市尚有多筆資產，估價價值超過二億八千餘萬，已足以清償對原告之債務時
        ，原告仍執意對僅為連帶保證人之被告殘產採取追償行動，其行使權利即有
        違反誠信原則之虞。又原告查封聯利公司出資興建之大樓，致聯利公司另須
        向法院提起第三人異議之訴，且無法對原告償還債務。
  三、證據：提出土地及建物登記謄本各一件、聲請裁定假處分狀一份）、聯利公司
      所有建物表、起訴狀各一件（均影本）為證。
丙、本院依職權向臺北地院調閱八十七年重訴字第一０九七號民事卷宗。
    理    由
一、按訴狀送達後，固不得將原訴變更或追加他訴，但如請求之基礎事實同一者或僅
    為擴張或減縮應受判決事項之聲明者，不在此限，民事訴訟法第二百五十五條第
    一項第二款及第三款分別定有明文。本件原告起訴狀之訴之聲明為請求撤銷被告
    丙○○與戊○○間就附表一所示之不動產，於民國八十七年十月七日所為之贈與
    行為，並請求塗銷前開地號土地及其上建物移轉所有權予戊○○之登記，嗣變更
    訴之聲明如主文第一、二項所示，訴訟標的均係民法第二百四十四條第一項，僅
    擴張應受判決事項之聲明，依前揭規定尚無不合，併此敘明。
二、本件原告主張被告丙○○為訴外人聯利公司之連帶保證人，聯利公司向原告借款
    共計七千三百一十九萬八千二百五十八元，詎屆期迄未清償。業經臺北地院以八
    十七年度重訴字第一０九七號清償借款事件於八十七年十一月二十四日第一審判
    決原告勝訴，於八十八年五月十六日確定。被告丙○○為逃避保證債務，竟於八
    十七年十二月二日就附表一所示之不動產贈與另一被告即丙○○之配偶戊○○，
    並於八十七年十二月二十八日完成所有權移轉登記。依被告丙○○財產歸戶財產
    查詢清單所示，其共計有十二筆不動產資料詳列如附表二、三、四。被告雖有多
    筆不動產，但其上均有高額抵押權設定，未還金額共計四千五百二十三萬元，被
    告顯不足以清償其保證債務；如不予撤銷被告等間之贈與行為，原告之債權將因
    被告丙○○之行為，致有履行不能或履行困難之情形，因而損害原告之債權。原
    告於八十八年四月二十七日申請地政機關抄錄列印相關土地及建物謄本得知被告
    間已為無償移轉後，然於未向財稅機關申請被告丙○○之財產資料了解其償債能
    力前（原告係於八十八年七月十二日向財政部台北市國稅局松山稽徵所調閱丙○
    ○之財產歸戶清單），根本無從判斷被告夫妻間之贈與是否有害債權，從而該除
    斥期間一年之起算，自無從於斯時開始進行。再就被告丙○○與原告間，簽有授
    信約定書，約定「貴庫（按指原告）毋須先就擔保物受償，得逕向立約人（即連
    帶保證人）求償」，此約定確存於該等約定書中保證契約之內容，該規定經核即
    為兩造間之「特別約定」，於系爭借款債務之主債務人即聯利公司不能清償其債
    務時，原告並不受先儘擔保物拍賣充償之限制，亦無需負擔聯利公司不足清償之
    舉證責任，又被告丙○○既係連帶保證人，本即應與主債務人聯利公司對原告負
    同一清償責任爰依民法第二百四十四條第一項規定請求撤銷被告等間之贈與行為
    ，及八十七年十二月二十八所為之所有權移轉登記行為，並將上開土地、建物移
    轉所有權登記予被告戊○○之行為應予塗銷，將所有權回復被告丙○○名義所有
    云云。
    被告則以原告對被告戊○○及另一訴外人賴淑德聲請假處分案件中所提出附表一
    之不動產登記謄本，列印日期係八十八年四月三日，是原告至遲應於八十八年四
    月三日，已知悉系爭土地及建物已移轉登記予被告戊○○，且原告應一併有調查
    被告其餘財產之行為，及有無害及原告債權之情形，原告至八十九年五月四日方
    提起本訴，已逾一年之除斥期間，其撤銷權已消滅；故原告應舉證證明被告系爭
    贈與行為發生時，被告因此陷於無資力之情形。依原告提出之歸戶財產查詢清單
    之列印時間即八十七年七月十二日，可知被告於當時尚有土地六筆及房屋六筆之
    不動產，即被告丙○○處分附表一不動產後，尚有其他財產足為其債務之總擔保
    ，並無因此不能清償債務之情形。被告丙○○係為擔保聯利公司對原告之債務而
    為連帶保證人，主債務人聯利公司尚有多筆資產，已足以清償對原告之債務，原
    告仍執意對僅為連帶保證人之被告殘產採取追償行動，其行使權利即有違反誠信
    原則之虞等語置辯。
三、查原告主張被告丙○○為訴外人聯利公司之連帶保證人，聯利公司向原告借款共
    計七千三百一十九萬八千二百五十八元，詎屆期迄未清償，業經臺北地院以八十
    七年度重訴字第一０九七號清償借款事件於八十七年十一月二十四日所為第一審
    判決（含八十八年二月五日所為之第一審更正裁定），判決原告勝訴，嗣於八十
    八年五月十六日確定。被告丙○○於八十七年十二月二日就附表一所示之不動產
    贈與另一被告即丙○○之配偶戊○○，並於八十七年十二月二十八日完成所有權
    移轉登記等事實，業據原告提出臺北地院八十七年重訴字第一０九七號民事判決
    、更正裁定及確定判決證明書、土地及建物登記謄本各一件為證，並經本院依職
    權調閱上開民事卷宗屬實，且為被告所不爭執，可信為真實。
四、按債務人所為之無償行為，有害及債權者，債權人得聲請法院撤銷之，民法第二
    百四十四條第一項定有明文。次按債權人依上開規定，撤銷債務人所為之有償或
    無償行為者，祇須具備下列之條件，（一）為債務人所為之法律行為（二）其法
    律行為有害於債權人（三）其法律行為係以財產權為目的  (四)如為有償之法律
    行為，債務人於行為時，明知其行為有害於債權人，受益人於受益時，亦明知其
    事情。至於債務人之法律行為除有特別規定外，無論為債權行為抑為物權行為，
    均非所問（參照最高法院四十二年度台上字第三二三號判例）。所謂有害及債權
    ，指債務人之行為積極的減少財產，或消極的增加債務，因而減弱其清償力，致
    債權陷於清償不能或困難之狀態。又有害及債權之事實，必須於行為時存在，倘
    債務人於行為時仍有足以清償債務之財產，僅因日後之經濟變動，致債務人財產
    減少者，尚難認該行為係有害債權之行為。是本件原告依民法第二百四十四條聲
    請撤銷被告上開無償行為，應審酌者為被告為上開無償行為之當時是否致其可清
    償原告之財產減少而有害於原告之債權，而原告就此有利於己之事項，應負舉證
    責任。被告另抗辯：依學者通說，必須債務人因其所為之無償行為而陷於無資力
    者，亦即不能清償為要件，倘債務人於為無償行為後，尚有資力足資清償債務，
    則債權人可就債務人之其他財產取償，殊無承認撤銷訴權之必要云云。惟民法第
    二百四十四條第一項規定，本不以債務人為該無償行為後陷於無資力為要件，且
    按債權人之債權，因債務人之行為，致有履行不能或因難之情形者，即應認為有
    損害於債權人之權利。故在特定債權，倘債務人所為之有償行為，於行為時明知
    有損害於債權人之權利，而受益人於受益時，亦知其情事者，債權人即得行使民
    法第二百四十四條第二項之撤銷權以保全其債權，並不以債務人因其行為致陷於
    無資力為限，最高法院四十五年度台上字第一三一六號判例要旨可資參照。依前
    開判例意旨，債權人就債務人所實施害及債權之行為，縱屬有償行為之財產權移
    轉，債權人行使撤銷權並不以債務人因其行為陷於無資力為限，舉重以明輕，在
    債務人無償轉移其所有財產，致害及債權之追索，債權人當然更可以行使撤銷權
    以保全其債權行使之可能，而不以債務人因其行為陷於無資力為限。是被告抗辯
    上開撤銷權之行使以債務人因其所為之無償行為而陷於無資力者，亦即不能清償
    為要件云云，即不足採。
五、查原告主張依被告丙○○歸戶財產查詢清單所示，其於八十八月七月十二日時共
    計有十二筆（應為十三筆）不動產資料詳列如附表二、三、四。其中附表二所示
    之不動產共計設定予中興銀行北屯分行最高限額抵押權共計二千一百六十一萬元
    ，附表三之不動產係設定予原告中興支庫最高限額抵押權三千萬元，以擔保被告
    丙○○於原告中興支庫之另筆借款目前現欠尚餘二千四百餘萬，另外附表四所示
    之不動產土地編號１、建物編號１之部分設定予台中五信復興分社最高限額抵押
    權四百八十九萬元、附表四又共同設定與台中五信復興分社本金最高限額抵押權
    六百萬元，業據提出附表二、三、四之土地登記謄本及建物登記謄本、他項權利
    證明書、抵押權設定契約書、原告之貸放查詢單等件為證，且為被告所不爭執。
    又原告聲請本院向中興銀行北屯分行、原告中興支庫、台中五信函查被告往來授
    信明細等事項結果：１、附表二之不動產部分，土地部分被告丙○○應有部分萬
    分之三０七、訴外人黃良柱之應有部分萬分之三０八，其中建物部分係被告丙○
    ○與訴外人黃良柱各所有應有部分二分之一，被告丙○○於八十八年十月三十日
    向中興銀行北屯分行借款一千二百三十六萬元、三百九十萬元，到期日分別為一
    百零八年十月三十日、一百零三年十月三十日，未屆清償日且繳息正常，建號台
    中市○區○○○段一二一五六號、一二一五七、一二一五一、一二一五八號四戶
    建物及其基地之土地三筆即同段八五之八、八五之二三四、北區○○段七地號之
    不動產價值各九十三萬元、一百萬四千元、一千四百五十二萬零六百五十元、一
    百二十二萬六千元，合計一千七百六十八萬零六百五十元。２、附表三之不動產
    部分，被告丙○○於八十三年七月十六日向原告中興支庫借款二千五百萬元，所
    供之擔保品估價總額為三千九百四十五萬五千零十七元，被告自八十八年六月十
    二日起無法正常繳息。３、附表四之不動產部分，被告丙○○等以附表四土地編
    號１及建物編號１之不動產為抵押擔保於八十六年十二月四日向台中五信復興分
    社借款四百萬元，該擔保品估價總額為四百八十九萬元；又附表四土地編號２及
    建物編號２之不動產估價亦為四百八十九萬元，此有中興銀行北屯分行八十九年
    十月二十七日興北屯字第一七三號函及附件之借據、放款交易明細表、估價表等
    件、原告中興支庫八十九年十月三十日八九合金中興放字第二五０七號函及附件
    之不動產調查表、借據、放款帳務資料查詢表等件、台中五信八十九年十一月一
    日中市五信總字第六九０號函附件之借款申請書、他項權利證明書、抵押權設定
    契約書、擔保物登記簿等件卷可稽。姑不論被告丙○○上開財產先後分別設定高
    額抵押權，並向上開銀行等借款而負有債務之情形，惟被告丙○○於八十七年十
    二月間其所有之上開財產即附表二至四之不動產之價值依上開估價值大約合計約
    五千八百零七萬五千三百四十二元（(00000000/2)     +00000000+(0000000x2)
    =00000000），尚不足全額清償對原告所負七千三百一十九萬八千二百五十八元
    之債務，則被告丙○○於八十七年十二月間將附表一所示不動產無償贈與被告戊
    ○○，自足以使被告丙○○可清償原告債務之金額減少而不足清償，自屬有害及
    原告之債權。是原告主張被告丙○○上開無償行為有害及原告之債權，原告得依
    前揭規定聲請法院撤銷之，自屬有據。被告抗辯原告不得請求撤銷被告之無償行
    為云云，即無足採。
六、再被告抗辯原告於八十九年五月四日方提起本訴，已逾民法第二百四十五條規定
    之一年之除斥期間，其撤銷權已消滅云云。按民法第二百四十四條之撤銷權，自
    債權人知有撤銷原因時起，一年間不行使，或自行為時起，經過十年而消滅。民
    法第二百四十五條定有明文。次按所謂知有撤銷原因，係指債務人所為者為無償
    行為，且有害及債權而言，倘僅知其一，則無從本於詐害行為行使撤銷權，除斥
    期間即無從進行（最高法院七十五年台上字第一三七一號裁判參照）。故債權人
    行使撤銷權之除斥期間，因自債權人知有撤銷原因發生時，意即債權人明知債務
    人所為為無償行為，且該行為有害及債權者之時起算一年。查被告抗辯原告前於
    八十九年一月七日對被告戊○○及另一訴外人賴淑德聲請假處分，聲請准予禁止
    被告就系爭不動產為移轉之處分行為，鈞院民事執行處以八十九年度裁全字第二
    二九號受理在案，於該假處分聲請案中，原告提出附表一之不動產登記謄本，列
    印日期係八十八年四月三日當時該不動產已移轉登記予被告戊○○，是原告至遲
    應於八十八年四月三日，已知悉系爭土地及建物已移轉登記予被告戊○○等事實
    ，業據提出土地及建物登記謄本、聲請裁定假處分狀各一件為證，且為原告所不
    爭執，其此部分被告抗辯之事實固可信為真實。惟原告否認於八十八年四月三日
    當時已知悉有撤銷原因發生，且原告所主張：其係因被告丙○○於擔任連帶保證
    人時有提供附表一所示不動產資料供原告徵信，故原告原來僅知被告丙○○有系
    爭不動產，則原告於八十八年四月二十七日申請地政機關抄錄列印相關土地及建
    物謄本得知被告間已為無償移轉後，然於原告未向財稅機關申請被告丙○○之財
    產資料了解其償債能力前（原告係於八十八年五月十六日判決確定後始得向八十
    八年七月十二日向財政部台北市國稅局松山稽徵所調閱丙○○之財產歸戶清單）
    ，根本無從判斷被告夫妻間之贈與是否有害債權等情，業據原告提出載有列印日
    期八十八年七月十二日之被告丙○○歸戶財產查詢清單一件為證，復為被告所不
    爭執，則原告此部分主張之事實甚信屬實。則原告自查悉上開歸戶財產查詢清單
    後始得進而調查被告丙○○之上開處分行為是否有害於原告之債權，被告復未舉
    證證明原告於八十八年五月四日以前即巳知悉有撤銷原因發生，是被告抗辯原告
    提起本訴已逾除斥期間一節，洵屬無據。
七、末查被告抗辯被告丙○○為擔保聯利公司對原告之債務而為連帶保證人，原告雖
    得依法對聯利公司或被告為一部或全部之請求，惟主債務人聯利公司之資產於桃
    園市尚有多筆資產，估價價值超過二億八千餘萬，已足以清償對原告之債務時，
    原告仍執意對僅為連帶保證人之被告殘產採取追償行動，其行使權利即有違反誠
    信原則之虞云云。惟按債務關係如於設定擔保物權而外並有保證人者，該主債務
    人不清償其債務時，依原則固應先儘擔保物拍賣充償，惟當事人間如有特別約定
    ，仍從其特約。被上訴人並未拋棄為債權擔保之物權，自無民法第七百五十一條
    之適用。又上訴人既係連帶保證人，應與主債務人負同一清償責任，而被上訴人
    對於主債務人就實行擔保物權受清償，或起訴請求保證人清償，既得擇一行使，
    則對於與主債務人負同一清償責任之上訴人，自亦得擇一請求（最高法院著有十
    九年上字第三三０號判例、六十九年台上字第一九二四號判例可稽）。查原告主
    張被告丙○○與原告間簽訂之授信約定書第十條第一款約定：「貴庫（按指原告
    ）毋須先就擔保物受償，得逕向立約人（即連帶保證人）求償」，業據原告提出
    授信約定書一件為證，且為被告所不爭執，則兩造間既有該特約，則於系爭借款
    債務之主債務人即聯利公司不能清償其債務時，原告並不受先儘擔保物拍賣充償
    之限制，亦無需負擔聯利公司不足清償之舉證責任，又被告丙○○既係連帶保證
    人，本即應與主債務人聯利公司對原告負同一清償責任，亦經上開臺北地院判決
    確定，是被告執此抗辯原告行使權利違反誠信原則，難認有理。
八、綜上所述，被告間之無償行為，確有害及原告之債權，從而原告依民法第二百四
    十四條第一項規定，提起本訴，請求判決如主文第一、二項所示，即無不合，應
    予准許。
九、據上論結，原告之訴為有理由，依民事訴訟法第七十八條、第八十五條第二項，
    判決如主文。
中      華      民      國    八十九    年      十二    月      十四    日
                                    臺灣臺中地方法院民事第三庭
~B法      官  張瑞蘭
右為正本係照原本作成
如不服本判決，應於判決送達後二十日內，向本院提出上訴狀。
中      華      民      國    八十九    年     十二     月     十四     日
~B法院書記官


司法院資訊處製作；財團法人民間司法改革基金會備份。
